臺灣臺南地方法院刑事判決
111年度易緝字第26號
公  訴  人  臺灣臺南地方法院檢察署檢察官
被      告  陳志杰





上列被告因詐欺案件，經檢察官提起公訴（105年度偵字第14781
號、105年度偵字第14092號、105年度偵字第14776號），本院判
決如下：
    主  文
陳志杰無罪。
    理  由
一、公訴意旨以：陳紀評（涉案部分已由本院另行判決確定)共
    同意圖為自己不法所有，基於詐欺取財之犯意，於民國104
    年9月加入年籍姓名均不詳、自稱「陳大哥」等人所組成之
    詐騙集團，由陳紀評負責對外收集人頭帳戶供被害人匯款之
    用。被告陳志杰以其名義於104年9月14日在臺北富邦銀行永
    康分行開立帳戶(帳號000000000000號)後，在臺南市新市區
    某處將上開帳戶之存摺、提款卡交付予陳紀評，該詐欺集團
    成員遂於105年9月17日以LINE通訊軟體佯裝為陳品棠之友人
    ，謊稱其生活困苦急需用錢，致使陳品棠陷於錯誤而指示其
    配偶單湘琪於同日匯款新臺幣（下同）18萬元至上開陳志杰
    帳戶內。嗣於104年10月8日，警方在臺南市新化區中正路第
    一銀行查獲陳紀評，並扣得陳紀評所持有之上開被告陳志杰
    帳戶存摺、提款卡等物。因認被告陳志杰涉犯刑法第30條第
    1項、第339條第1項之幫助詐欺取財罪嫌等語。
二、犯罪事實應依證據認定之，無證據不得認定其犯罪事實。又
    不能證明被告犯罪者，應諭知無罪之判決，刑事訴訟法第15
    4條第2項、第301條第1項分別定有明文。再按，事實之認定
    ，應憑證據，如未能發現相當證據，或證據不足以證明，自
    不能以推測或擬制之方法，為裁判基礎；且認定不利於被告
    之事實須依積極證據，苟積極證據不足為不利於被告事實之
    認定時，即應為有利於被告之認定；另認定犯罪事實所憑之
    證據，雖不以直接證據為限，間接證據亦包括在內，然無論
    直接證據或間接證據，其為訴訟上之證明，須於通常一般之
    人均不致有所懷疑，而得確信其為真實之程度者，始得據之
    為有罪之認定，倘其證明尚未達到此一程度，而有合理之懷
    疑存在，無從使事實審法院得有罪之確信時，即應由法院為
    諭知被告無罪之判決（最高法院40年臺上字第86號、30年上
    字第816號、76年臺上字第4986號判例意旨參照）。又刑法
    之幫助犯，係因幫助正犯而成立，苟無正犯之存在，即無從
    成立幫助犯。
三、公訴意旨認被告有上開幫助詐欺取財犯行，係以證人即同案
    被告陳紀評於偵查中之自白、被告陳志杰於警詢中之供述、
    證人單湘琪於警詢中之證述、臺中銀行國內匯款申請書、及
    被告陳志杰臺北富邦銀行永康分行開戶基本資料、帳戶存摺
    及提款卡影本為主要論據。訊據被告陳志杰否認有何幫助詐
    欺取財之行為，辯稱：當初是陳紀評說要幫我辦貸款，我相
    信他才將帳戶資料給他，我沒有幫助詐欺之犯意等語。經查
    ：
㈠、被告於警詢中供稱伊有為了辦理貸款提高信用額度，將本案
    帳戶之存摺及提款卡交付予陳紀評等語（警二卷第2至3頁）
    ，核與證人陳紀評所證相符（偵二卷第35頁）。又證人陳紀
    評於104年10月8日12時30分許，在臺南市○○區○○路000號第
    一商業銀行內提領詐騙集團詐得之款項而遭員警當場查獲，
    並在其所背之背包內查扣8本存摺，其中一本為被告陳志杰
    於臺北富邦銀行開設之帳號：000000000000號存摺及提款卡
    1張乙情，業據證人陳紀評於警詢中供承在卷（警一卷第4頁
    ）。而證人陳紀評上開擔任「陳大哥」所屬詐欺集團之車手
    ，負責提領詐騙集團詐得之款項行為，業經本院以105年度
    訴字第3號判決判處罪刑確定，有其臺灣高等法院被告前案
    紀錄表在卷可按，堪信其確實有加入詐欺集團無誤。
㈡、證人單湘琪雖於警詢中證稱：「我於104年9月17日12時許在
　　臺中市○○區○○路000巷00號，我先生陳品棠打電話叫我
　　拿18萬元去台中銀行台中港分行，要我匯入台北富邦銀行永
　　康分行帳戶陳志杰、帳號000-000000000000號。因我先生陳
　　品棠說他接獲通訊軟體訊息，生活困苦沒錢，需要調頭寸，
　　要18萬元，所以，他就叫我匯款入該詐騙帳戶；我於104年9
　　月17日12時，由住家拿18萬元，於當日12時47分到台中銀行
　　台中港分行（臺中市○○區○○路00號）匯款幣18萬元至歹
　　徒指定帳戶」等語（警二卷第12至13頁）。其復於本院審理
　　時證稱：「（問：匯款完後，妳有無詢問他【陳品棠】為何
　　要匯款？）有。他說人家說很可憐怎樣、怎樣的，我不知道
　　，因為那時候我們已經分居了，我只負責管錢而已。他說遇
　　到什麼朋友有困苦，好像是他之前的女朋友」等語（本院卷
　　【即105年度易字第1036號卷，以下同】第129、130頁反面
　　），並有臺中銀行國內匯款申請書回條1張在卷可按（警二
　　卷第18頁），是上開款項確係單湘琪依陳品棠之指示匯款。
㈢、證人陳品棠於本院審理時證稱：「單湘琪之前在104年9月間
　　是我的太太，104年9月17日我請她匯18萬元至一個帳戶，我
　　會匯是因為用LINE跟我說，聽聲音好像是我認識的朋友，說
　　他缺錢，我就請我之前的老婆匯錢到那個帳戶。他是用通訊
　　軟體打電話給我。他說是我的朋友，聲音很像，我也不太清
　　楚，那時候我就匯給他。匯款的金額跟帳戶都是對方傳給我
　　的，我有打電話過去，但是那時候的電話就不太能通了，講
　　話就怪怪的，愛理不理的。（問：18萬元對一般人來說不是
　　小數目，你後來有無打電話向你朋友討這筆錢？）到後來就
　　找不到我朋友。（問：當時打電話跟你調頭寸的那個人究竟
　　是不是你朋友？）是，應該是，但是後來就找不到人了，因
　　為我是在臺灣認識的，他跑去大陸了。（問：你說「應該是
　　」，也就是打電話向你調頭寸的人確實是你朋友？）應該是
　　，是。（問：你把錢匯出去之後，他有沒有再繼續跟你調頭
　　寸？）沒有，就只有這筆18萬元。（問：就你個人認知，這
　　筆錢你是借給你朋友？）對，那時候他應該是要跟我借。那
　　時候我很忙，頭腦沒有去想這件事情」等語（本院卷第126
　　至127頁）。可知證人陳品棠為親自接獲借款訊息之人，其
　　在指示單湘琪匯款時確實認為上開18萬元款項係伊友人商借
　　，而證人陳品棠出借後與該友人尚曾聯繫，然並未與之確認
　　借款乙事是否為真，嗣該名友人不見蹤影，則陳品棠自始均
　　無法確認上開款項究竟是遭詐騙集團成員佯裝為友人行騙，
　　或是確由該友人商借。
㈣、再單湘琪是在陳紀評遭查獲後之104年11月24日始前往製作
　　警詢筆錄，並在同月27日填載報案資料，有警詢筆錄及臺南
    市政府警察局新化分局新化派出所受理詐騙帳戶通報警示簡
    便格式表各1份在卷可考（偵一卷第177至179、189頁），可
    知在陳紀評遭查獲，被告之帳戶遭警示前，單湘琪及陳品棠
    均未認為其遭詐騙集團詐騙。而證人陳品棠復於本院審理時
    證稱：「（問：你後來怎麼沒有去報警？）那時候他說18萬
    元就18萬元，我也沒有報警。（問：你知道這是被詐騙集團
    騙走嗎？）到後來才知道，有警察去找我。（問：警察還沒
    有跟你講之前，你有確定是被騙走，還是真的是你朋友要借
    ，只是她還沒有還給你？）他說被詐騙集團騙走的。（問：
    你有無跟你朋友求證過？）找不到人了」等語（本院卷第12
    6、128頁）。證人單湘琪亦於本院審理中證稱：「我沒有去
    報警，是隔了兩個多月之後，便衣警察找上門我才知道。（
    問：為何那兩個多月妳沒有想要去報警？）那是陳品棠的錢
    ，又不是我的錢，不關我的事」等語（本院卷第129頁）。
    可知上開款項係遭詐騙集團騙取乙事，係經由查獲之員警告
    知陳品棠、單湘琪，然在單湘琪經通知到警局前，本案客觀
    上僅有款項匯入陳志杰帳戶之事實，並無其他證據可判定上
    開款項為詐欺款項，則員警主觀之認定是否屬實，即有疑問
    。
㈤、公訴意旨雖認陳品棠匯款之原因與一般佯稱親友詐騙之犯罪
　　手法相同，僅是陳品棠未加以確認是否遭詐騙，也可能是詐
    騙集團漏未通知車手，致款項仍留存帳戶內，然匯款完成即
    已既遂，仍構成詐欺取財。然人頭帳戶內之款項來源原因甚
    多，並非匯入、轉帳至人頭帳戶內之款項俱定屬他人進行非
    法行為所得，此部分仍需有積極證據加以佐證，而此部分依
    證人陳品棠之證述，已難確信其受到詐欺集團詐騙，已屬有
    疑甚明。且一般詐騙集團行騙，被害人將款項匯入人頭帳戶
    後，為避免被害人發覺遭騙報警，致人頭帳戶遭警示無法取
    款，均會立即由集團內車手前往將款項領取一空。而單湘琪
    所匯款項數額非低，詐騙集團成員更不可能置該筆利益不理
    。然證人單湘琪上開匯入陳志杰帳戶之款項並未立即遭領取
    ，迄至本案審理時仍留存於帳戶內，此有台北富邦商業銀行
    股份有限公司永康分行106年4月17日所發北富銀永康字第10
    60000010號函1紙在卷可考（本院卷第57頁），可知在單湘
    琪匯款後迄至上開帳戶遭警示前長達半個月時間，上開款項
    均未經提領，顯與一般詐騙集團犯罪模式有異，是以，該18
    萬是否為詐騙款項，確生疑義。而依證人陳紀評於偵訊中證
    稱：「陳大哥只叫我負責把自己帳戶的錢提領出來，領出來
    的錢再交給陳大哥，如果之後要領出陳志杰帳戶內的錢，也
    是由陳大哥通知陳志杰本人；後來陳志杰的帳戶好像沒有什
    麼進出，我就忙我自己帳戶的事，而且陳大哥說先忙完我自
    己帳戶再去忙陳志杰帳戶」等語（偵二卷第35頁），是陳紀
    評於被查獲前，其均未曾經受其他集團成員指示前往領取該
    筆款項。倘該筆款項係詐騙贓款，集團成員既無法確保陳品
    棠是否會發覺而前往報案，應會立即要求陳紀評提領款項，
    然集團成員卻任款項留於帳戶內，堪信使用該帳戶之詐騙集
    團自信陳品棠並不會認為係詐騙而報案，該18萬元非無可能
    係陳品棠友人基於不明原因向陳品棠借得。
㈥、另證人陳品棠指示單湘琪匯款之帳戶雖與該名借款友人之姓
　　名不同，業據證人陳品棠於本院審理時證述明確（見本院卷
    第128頁），然觀諸被告銀行存摺內頁影本，可知被告開戶
    後，帳戶內僅有該筆18萬元款項匯入，並無其他資金進出，
    與其他受詐騙集團使用之人頭帳戶，在短時間內有多筆不明
    款項進出情形不同，依此，更難認定上開款項係詐騙之贓款
    。
四、綜上所述，本件被告帳戶雖有單湘琪依指示匯入之18萬元，
    然除證人陳品棠、單湘琪具疑義之證述外，並無積極證據證
    明證人陳品棠確係受詐騙而匯款。在本件無法認定有詐欺取
    財行為正犯下，依上開說明，更難逕認被告成立詐欺取財之
    幫助犯。從而，本院認為仍存有合理之懷疑，尚未到達確信
    其為真實之程度。而公訴人所提出之證據，尚不足為被告有
    罪之積極證明，其指出證明之方法，亦無從說服法院以形成
    被告有罪之心證，揆諸前揭說明，本院自應為被告無罪之諭
    知。
據上論斷，應依刑事訴訟法第301條第1項前段，判決如主文。
本案經檢察官郭文俐提起公訴、檢察官吳惠娟到庭執行職務。
中　　華　　民　　國　　111 　年　　11　　月　　16　　日
　　　　　　　　　刑事第一庭    審判長法　官　劉怡孜
　　　　　　　　　                    法  官  陳淑勤
　　　　　　　　　                    法  官  潘明彥
以上正本證明與原本無異。
如不服本判決應於收受本判決後20日內向本院提出上訴書狀，並
應敘述具體理由。其未敘述上訴理由者，應於上訴期間屆滿後20
日內向本院補提理由書狀（均須按他造當事人之人數附繕本）「
切勿逕送上級法院」。 
　　　　　　　　　                    書記官  葉東平 
中　　華　　民　　國　　111 　年　　11　　月　　16　　日